【裁判字號】    99,交上訴,11
【裁判日期】    990420
【裁判案由】    公共危險等
【裁判全文】
臺灣高等法院刑事判決                99年度交上訴字第11號
上  訴  人
即  被  告  乙○○
選任辯護人  陳鄭權律師
上列上訴人因公共危險等案件，不服臺灣桃園地方法院98年度交
訴字第13號，中華民國98年12月10日第一審判決（起訴案號：臺
灣桃園地方法院檢察署96年度偵字第 25407號），提起上訴，本
院判決如下：
    主  文
原判決關於過失傷害部分及執行刑均撤銷。
乙○○被訴過失傷害部分，公訴不受理。
其他被訴肇事逃逸部分上訴駁回。
乙○○緩刑貳年。
    事  實
一、乙○○於民國96年9 月22日下午3 時30分許，駕駛車牌號碼
    3H -8848號自用小客車，自桃園縣龍潭鄉○○路131 號對面
    路邊起駛進入車道（由市區往大溪方向）時，本應注意前後
    左右有無車輛，並應讓行進中之車輛優先通行，且依當時天
    候晴、日間自然光線、柏油路面乾燥、無缺陷、無障礙物、
    視距良好，並無不能注意之情事，竟疏未注意及此，未禮讓
    同向自後方駛來適行經該處、由甲○○騎乘而行駛於車道中
    央之車牌號碼MF8-611 號重型機車先行，即貿然起駛進入車
    道，致其所駕駛之自用小客車撞擊甲○○所騎乘之重型機車
    後側，甲○○所騎乘之重型機車因而失控衝向對向車道，並
    與對向王耀宗駕駛之車牌號碼LO-9687 號自用小客車發生擦
    撞，致甲○○人車倒地，並受有左足撕裂傷併四肢多處擦傷
    之傷害（過失傷害部分，業經告訴人於原審言詞辯論前撤回
    告訴，應諭知不受理判決，詳後理由欄丙所敘）。詎乙○○
    明知汽車駕駛人駕駛汽車肇事致人受傷或死亡，應即採取救
    護或其他必要之措施，不得駛離，且當時甲○○因擦撞而倒
    地，而可預見甲○○受有傷害，竟未下車察看採取救護或其
    他必要措施，置甲○○傷勢不理，旋基於肇事逃逸之犯意，
    駕車駛離現場。嗣經對向駕駛王耀宗記下乙○○所駕駛車輛
    之車牌號碼並提供予甲○○，經甲○○報警處理，始循線查
    獲上情。
二、案經甲○○訴由桃園縣政府警察局龍潭分局報請臺灣桃園地
    方法院檢察署檢察官偵查起訴。
    理  由
甲、證據能力部分：
一、按被告以外之人於審判外之言詞或書面陳述，除法律有規定
    者外，不得作為證據；被告以外之人於偵查中向檢察官所為
    之陳述，除顯有不可信之情況者外，得為證據；被告以外之
    人於檢察事務官、司法警察官或司法警察調查中所為之陳述
    ，與審判中不符時，其先前之陳述具有較可信之特別情況，
    且為證明犯罪事實存否所必要者，得為證據；被告以外之人
    於審判中有下列情形之一，其於檢察事務官、司法警察官或
    司法警察調查中所為之陳述，經證明具有可信之特別情況，
    且為證明犯罪事實之存否所必要者，得為證據：三、滯留國
    外或所在不明而無法傳喚或傳喚不到者；再被告以外之人於
    審判外之陳述，雖不符刑事訴訟法第159 條之1 至第159 條
    之4 之規定，而經當事人於審判程序同意作為證據，法院審
    酌該言詞陳述或書面陳述作成時之情況，認為適當者，亦得
    為證據。當事人、代理人或辯護人於法院調查證據時，知有
    第159 條第1 項不得為證據之情形，而未於言詞辯論終結前
    聲明異議者，視為有前項之同意。刑事訴訟法第159條第1項
    、第159條之1第2項、第159條之2、第159條之3、第159條之
    5 分別定有明文。又刑事訴訟法第159條之2所謂「具有較可
    信之特別情況」，應依陳述人於陳述時之「外部情況」是否
    具有可信性決定之，所謂「外部情況」係指就詢問有無出於
    不正方法、陳述是否出於非任意性、有無違反法定障礙事由
    期間不得詢問及禁止夜間詢問之規定、詢問時是否踐行應先
    告知義務、警詢筆錄所載與錄音或錄影內容是否相符等情，
    且必須依據陳述人之觀察、記憶、表達是否正確、陳述人有
    無虛偽陳述之動機，及對照同一待證事項之其他經過詰問證
    人之證述是否相同，有無矛盾之處而加以綜合決定（最高法
    院94年度臺上字第1653號判決意旨參照）。經查：
（一）本件證人甲○○、王耀宗分別於檢察官訊問時經具結後所
      為之證述，其性質雖屬傳聞證據，惟本院審酌證人甲○○
      自稱係本件犯行之被害人、證人王耀宗自稱係本件案發當
      時在場目擊之人，依渠等之陳述乃分別親身經歷本案犯行
      發生經過，渠等證詞對認定犯罪事實之存否有其必要性，
      且上開證人於檢察官偵查中，均經檢察官分別諭知證人有
      具結之義務及偽證之處罰並命朗讀結文具結擔保其證言之
      真實性後，以證人身分，於檢察官面前完整、連續陳述其
      親身經歷，且查無違法取證之瑕疵存在，應無顯不可信之
      情形，依刑事訴訟法第159 條之1 第2 項之規定，自得為
      證據。
（二）另就證人甲○○、王耀宗於警詢中所為證述，該警詢過程
      查無違法取證之瑕疵存在，證人甲○○、王耀宗之證述係
      出於其自由意志，另查，原審審理中業已傳喚甲○○、王
      耀宗到庭以證人身分作證，並准許被告對甲○○、王耀宗
      當庭及先前陳述進行詰問，此有原審審判筆錄在卷可考。
      即已賦予被告對於證人甲○○、王耀宗對質詰問機會，因
      之，參諸刑事訴訟法 159條規定之立法意旨原即在保障被
      告之對質詰問權以觀，證人甲○○、王耀宗於審判外之警
      詢中所為之證述既已經被告於原審審理中經交互詰問予以
      核實，則甲○○、王耀宗於審判外陳述與審判中之證述意
      旨相符之部分，本院逕採渠等於原審審理中之證詞。
二、另本件認定事實所引用之本件卷證所有證據（文書證據、物
    證等證據）等證據，檢察官、被告及其選任辯護人並未主張
    排除前開書證、物證之證據能力，且迄於本院言詞辯論終結
    前均未表示異議，本院審酌前開書證、物證並無證據證明係
    公務員違背法定程序所取得，其文書證據部分亦無刑事訴訟
    法第159 條之4 之顯有不可信之情況與不得作為證據之情形
    ，本件認定事實所引用之本件卷證所有證據（文書證據、物
    證等證據），亦均認為有證據能力。
乙、有罪部分（即肇事逃逸部分）：
壹、認定犯罪事實之依據及理由：
一、訊據被告乙○○矢口否認有何肇事遺棄犯行，辯稱：案發前
    我是停在事發處後方10公尺處，我從路邊起步要離開，駛向
    車道，到事發處我的車子已經完全在車道內行駛，我看見一
    臺機車騎得很快，從我左方超越，之後聽到碰的一聲，發現
    甲○○所騎乘之機車撞到對向車道的車。我認為該起事故並
    非我所造成，沒有我的事，我就離開了云云。惟查：
（一）證人即告訴人甲○○於原審審理中證稱：「我於96年9月2
      2日下午3時30分許，騎乘車牌號碼MF8-611號重型機車，
      沿桃園縣龍潭鄉○○路由市區往大溪方向行駛，行經桃園
      縣龍潭鄉○○路 131號前，我感覺我的機車右後方遭人撞
      擊，撞擊後我就向左邊衝出，衝到對向車道而撞到由王耀
      宗駕駛、沿桃園縣龍潭鄉○○路由大溪往市區方向行駛之
      車牌號碼LO-9687 號自用小客車。我被撞而還沒有倒地的
      時候，我有看到一輛綠色的車從我右邊過去，車禍發生之
      後，就只有這輛綠色車輛從我旁邊經過，之後交通就打結
      了，後面就沒有車子，這輛綠色的車子是最後一輛。我撞
      到王耀宗之後，王耀宗有告訴我就是那部車子，還幫我記
      下車號，最後一輛車就是王耀宗所說的車輛沒錯，車牌號
      碼3H-8848 號也是王耀宗告訴我的。我記憶中乙○○所駕
      駛的車輛並沒有停下來，而是一直慢慢的前進，王耀宗指
      那輛車給我看的時候，那部車子還在行進中。我有受傷，
      有國軍 804醫院之證明。」（見原審交訴卷第28頁反面至
      32頁）等語在卷，核與證人即在場目擊之人王耀宗於原審
      審理中證稱：「我於96年9月22日下午3時30分許，駕駛車
      牌號碼 LO-9687號自用小客車，沿桃園縣龍潭鄉○○路由
      大溪往市區方向行駛，行經肇事地點時，見到一輛車牌號
      碼3H -8848號的綠色車輛，我不確定該車是由路旁起步或
      是由巷內駛出，之後對向由甲○○所騎乘之車牌號碼MF8-
      611 號重型機車即偏向我所行駛之車道，且該機車擦撞到
      我左側車身。我認為到該輛綠色車輛對這次車禍有影響，
      是因為我感覺綠色車輛與機車幾乎同時在案發現場，當時
      現場也沒有其他的汽車、機車。事發之後這輛綠色的車有
      在路邊停一下，之後就開走了。」等語（原審交訴卷第33
      至36頁），互核相符。此外，復有道路交事故現場圖、道
      路交通事故報告表（一）（二）、車禍現場照片等件在卷
      足稽。經查，證人甲○○、王耀宗於檢察官訊問時及於原
      審審理中，經告以偽證罪之刑責後，分別具結證述如上，
      而證人甲○○、王耀宗與被告乙○○互不相識、素無怨隙
      ，證人甲○○與證人王耀宗亦係素昧平生，此據乙○○、
      甲○○、王耀宗陳明在卷，是甲○○核無甘冒偽證罪之風
      險而杜撰其於事實欄一所示時、地遭乙○○所駕駛之車輛
      撞擊，並因之受有傷害之情節，僅為恣意誣攀並無怨仇之
      被告乙○○之理；證人王耀宗亦無甘冒偽證罪責，而誣指
      被告乙○○所駕駛之車輛即係肇致本案告訴人甲○○之機
      車失控衝向對向車道之原因，僅為替告訴人甲○○將本件
      車禍事故之起因嫁禍予被告乙○○之必要。揆諸上情，足
      認證人甲○○所證其於案發當時係因遭被告乙○○所駕駛
      之車牌號碼3H-8848 號綠色車輛自後方撞擊，因一時失控
      始衝向對向車道，而撞及對向車道由證人王耀宗所駕駛之
      車牌號碼LO-9687 號自用小客車，甲○○本身亦因此人車
      倒地而受有傷害一節，堪信為真。
（二）至被告乙○○於原審審理中雖辯稱：「我是停車在事發處
      後方10公尺，我從路邊起步要離開，駛向車道，到事發處
      時我的車子已經完全在車道中行駛。後看到一輛機車騎得
      很快，由我的左方超越，之後就聽到碰的一聲，我發現甲
      ○○的機車撞到對向車道的車。我感覺這不關我的事。」
      云云。惟查，本件案發當時被告乙○○所行駛之車道，其
      寬度僅有3.5公尺，此有道路交通現場圖1份在卷可參，是
      被告乙○○所駕駛之車輛倘係正常行駛於車道內，而證人
      甲○○欲自左方超越被告乙○○所駕駛之自用小客車，則
      因該車道甚為狹窄之故，甲○○勢必將跨越雙黃線而行駛
      於對向車道之內。惟查，證人王耀宗於原審審理中證稱：
      「我不確定那輛綠色的車是從路邊起步或是從巷口出來，
      我看到機車的時候，機車已經是在他的車道的路中間，然
      後往我這裡斜衝過來。我感覺上是遠遠的先看到機車，後
      來機車突然轉向朝我這裡斜衝過來的時候，我有看到一個
      影子，就是那輛綠色的車子，在機車有轉向的動作之前，
      我應該是沒有看到綠色的車子。」等語明確，復經原審審
      理時當庭諭請證人王耀宗於案發現場照片（偵卷第26頁下
      方照片）上以三角形圖示標繪出其初見告訴人甲○○之機
      車時該機車之所在位置，證人王耀宗亦將甲○○之機車位
      置繪製於對向被告乙○○所行駛之車道正中央，此有該案
      發現場照片 1張附卷可稽。查證人王耀宗與告訴人甲○○
      並無交情，倘告訴人甲○○於案發當時確係跨越雙黃線而
      行駛於王耀宗之車道內，並因此撞擊王耀宗所駕駛之車輛
      ，則告訴人甲○○此舉顯然嚴重危害證人王耀宗之行車安
      全，並造成王耀宗之車輛受損，則證人王耀宗實無甘冒偽
      證罪責，杜撰告訴人於案發當時係行駛於本身車道內之虛
      情，僅為替素不相識且危害他人行車安全之告訴人甲○○
      掩飾其違規跨越雙黃線行車之事實之理。是證人王耀宗前
      開所證，告訴人甲○○係行駛於其行向之車道中央，而突
      然轉向衝入對向王耀宗所行駛之車道內一節，堪認與事實
      相符。被告乙○○上揭所辯其於案發當時已行駛於車道內
      ，而告訴人甲○○係由其所駕駛之車輛左側超越而駛入對
      向車道云云，顯不足採。況且，證人王耀宗上開所證被告
      乙○○或係自路邊起駛、或係自案發處之巷口突然駛入車
      道，致騎乘機車行駛於同車道中央之甲○○偏離行向而闖
      入對向車道等情，反與被告乙○○所辯其於案發當時係自
      路邊起駛一節互核較為相符，益徵本案車禍事故之發生，
      係乙○○所駕駛之自用小客車自路邊起駛而欲駛入車道之
      際，撞擊由告訴人甲○○所騎乘行駛於同向車道中央，自
      後方駛來適行經該處之重型機車，致甲○○所騎乘之重型
      機車自本身車道中央位置斜衝入對向王耀宗所行駛之車道
      內，並與王耀宗所駕駛之自用小客車發生擦撞無訛。
（三）按「行車前應注意之事項，依下列規定：六、起駛前應顯
      示方向燈，注意前後左右有無障礙或車輛行人，並應讓行
      進中之車輛行人優先通行。」道路交通安全規則第89條第
      1 項第6 款訂有明文，其旨在要求汽車駕駛人於路邊起駛
      之際，應隨時注意前、後方行駛中車輛之動線並禮讓其通
      行，避免突然駛入車道之行為致前、後方直行車閃避不及
      肇致事故之發生。依卷附道路交通事故現場圖、道路交通
      事故調查報告表（一）、（二）及事故現場暨車損相片所
      示，本件車禍事故發生時天候晴、日間自然光線、柏油路
      面乾燥、無缺陷、無障礙物、視距良好，並無不能注意之
      情事，是事發當時被告乙○○倘於路邊起駛之際注意而依
      其注意禮讓在同向車道後方之告訴人甲○○所騎乘之重型
      機車先行，當不致與告訴人甲○○騎乘之重型機車發生擦
      撞，被告乙○○顯有於起駛前未注意後方車輛，並禮讓行
      進中之車輛優先通行之過失甚明。另本件經送臺灣省桃園
      縣區車輛行車事故鑑定委員會鑑定結果，其鑑定意見認「
      乙○○駕駛自小客車由路旁起駛進入車道未讓車道上行進
      中之車輛為肇事原因。」，再經送請臺灣省車輛行車事故
      覆議鑑定委員會覆議，亦同此結論，此有臺灣省桃園縣區
      車輛行車事故鑑定委員會97年5月9日桃縣行字第09752013
      53號函及函附之鑑定意見書、臺灣省車輛行車事故覆議鑑
      定委員會97年 6月23日覆議字第0976202333號函在卷可稽
      ，是其鑑定結果亦同本院上開認定。又告訴人甲○○因本
      件車禍事故受有左足撕裂傷併四肢多處擦傷之傷害，此有
      國軍桃園醫院附設民眾診療服務處診斷證明書 1份在具可
      稽。是被告乙○○之過失行為，核與前開告訴人甲○○傷
      害結果具相當因果關係。
（四）復按刑法第185 條之4 規定駕駛動力交通工具肇事，致人
      死傷而逃逸之處罰，立法目的係為了維護交通安全，加強
      救護，減少被害人的死傷，促使駕駛人於肇事後，能對被
      害人即時加以救護，以避免傷害的加重或者死亡的發生，
      此時如未作出相當之救護措施即行離去，即能謂有逃逸之
      主觀意思。職是之故，汽車駕駛人駕駛汽車發生交通事故
      ，不論其責任之歸屬為何，即有義務留在肇事現場，採取
      救護或其他必要措施，並向警察機關報告，以保護他人權
      益，同時釐清肇事責任，自不待言。本件被告乙○○於肇
      事後，見告訴人甲○○人車倒地，顯可預見甲○○受有傷
      害，則被告本應採取救護或其他必要措施，並向警察機關
      報告，不得駛離現場，詎被告竟未將甲○○送醫救護或為
      其他必要措施，即逕予駕車離去，事後經甲○○報案始為
      警循線查獲，是被告乙○○肇事逃逸之事實，至為灼然。
二、綜上所述，本件事證明確，被告上揭肇事逃逸犯行，洵堪認
    定，應予依法論罪科刑。
貳、原審認定被告犯刑法第185條之4之肇事逃逸罪，並審酌被告
    自路邊起駛進入車道時，疏未注意禮讓行進中由告訴人甲○
    ○騎乘之車輛優先通行，而肇致本件車禍事故，且肇事後將
    告訴人逕自留於現場，未予救護，為警循線查獲後猶否認前
    開肇事逃逸犯行，及參酌被告之犯罪動機、手段、所生危害
    及犯後態度等一切情狀，量處有期徒刑 6月，並諭知科罰金
    折算標準，經核並無不合，被告上訴仍否認犯行，係對原審
    於理由欄內已說明之事項，為單純之事實上爭執，自無足採
    。從而，被告就此部分之上訴為無理由，應予駁回。
參、經查，被告前未曾因故意犯罪受有期徒刑以上刑之宣告，有
    本院被告前案紀錄表在卷可考，被告素行尚佳，且於原審審
    理中已與彼害人達成和解，有原審法院調解筆錄與調解委員
    調解單附卷可稽（見原審審交訴字第 126號卷第29頁），本
    院認其受本件刑之宣告，應已知所警惕，而無再犯之虞，所
    宣告之刑以暫不執行為適當，併諭知緩刑二年。
丙、公訴不受理部分（即撤銷原判決過失傷害部分）：
一、公訴意旨另以：被告乙○○有上述過失，致其所駕駛之自用
    小客車撞擊甲○○所騎乘之重型機車後側，甲○○所騎乘之
    重型機車因而失控衝向對向車道，並與對向王耀宗駕駛之車
    輛發生擦撞，致甲○○人車倒地，並受有左足撕裂傷併四肢
    多處擦傷之傷害，因認被告另涉犯刑法第284條第1項前段之
    過失傷害罪嫌云云。
二、按刑法第284條第1項前段之過失傷害罪，須告訴乃論，同法
    第287 條定有明文。又按告訴乃論之罪，告訴人於第一審辯
    論終結前，得撤回其告訴；告訴乃論之罪，其告訴經撤回者
    ，應諭知不受理之判決，為刑事訴訟法第238條第1項、第30
    3條第3款分別定有明文。經查：本件告訴人甲○○已於原審
    言詞辯論終結（98年11月19日）前之97年12月11日之準備程
    序期日，經調解委員調解後與被告以新臺幣二萬元達成調解
    ，並當庭表示撤回本過失傷害告訴，共已記明筆錄及親筆簽
    名確認撤回在案，此有原審法院調解筆錄與調解委員調解單
    、匯款單據、原審97年12月11日之準備程序筆錄附卷可稽（
    見原審審交訴字第 126號卷第29至31頁），揆諸前開規定，
    自己發生撤回告訴效力，理應諭知不受理之判決。
三、原審認被告有對告訴人為傷害行為，因而為有罪之實體判決
    ，固非無見，惟原審疏未審酌告訴人已於辯論終結前撤回告
    訴，即遽以對本件為實體判決，自有違誤。被告上訴指摘原
    判決此部分不當，為有理由，應由本院將原判決關於過失傷
    害部分及執行刑均撤銷，另就被告被訴過失傷害部分，為公
    訴不受理之諭知。
據上論斷，應依刑事訴訟法第369 條第1 項前段、第364 條、第
303 條第3 款、第368條，刑法第74第1項第1 款，判決如主文。
本案經檢察官李良忠到庭執行職務。
中    華    民    國    99    年    4     月    20    日
                  刑事第七庭  審判長法  官  宋明蒼
                                    法  官  楊智勝
                                    法  官  游紅桃
以上正本證明與原本無異。
過失傷害部分不得上訴，
肇事逃逸罪部分如不服本判決，應於收受送達後10日內向本院提
出上訴書狀，其未敘述上訴之理由者並得於提起上訴後10日內向
本院補提理由書（均須按他造當事人之人數附繕本）「切勿逕送
上級法院」。
                                    書記官  戴伯勳
中    華    民    國    99    年    4     月    20    日
附錄：本案論罪科刑法條全文
中華民國刑法第185條之4（肇事遺棄罪）
駕駛動力交通工具肇事，致人死傷而逃逸者，處 6 月以上 5 年
以下有期徒刑。

司法院資訊處製作；財團法人民間司法改革基金會備份。
